【裁判字號】    95,台上,170
【裁判日期】    950126
【裁判案由】    確認債權存在
【裁判全文】
最高法院民事判決              九十五年度台上字第一七○號
    上  訴  人  甲○○○○○○.
                        98之.
    法定代理人  王忠訓
    訴訟代理人  紀亙彥律師
    被 上訴 人  乙○○
                        樓
上列當事人間請求確認債權存在事件，上訴人對於中華民國九十
三年八月四日台灣高等法院第二審判決（九十三年度上字第一一
七號），提起上訴，本院判決如下：
    主  文
原判決廢棄，發回台灣高等法院。
    理  由
本件被上訴人主張：上訴人於台灣桃園地方法院（下稱桃園地院
）九十一年度執全字第三七六八號信翼企業有限公司（下稱信翼
公司）對其債務人竣得工程股份有限公司（下稱竣得公司）假扣
押執行事件中，已承認竣得公司對其有新台幣（下同）三百八十
六萬元之工程款債權（下稱系爭債權）。嗣於桃園地院九十二年
度執字第二五三二五號強制執行事件，伊聲請就竣得公司對上訴
人之系爭債權在二百萬元本息及執行費用範圍內予以扣押，桃園
地院民國九十二年八月二十一日所發之扣押命令（下稱系爭扣押
命令），於九十二年九月九日送達上訴人，惟上訴人聲明異議，
否認竣得公司對上訴人有系爭工程款債權存在，並辯稱竣得公司
已將系爭債權讓與信翼公司，且於九十二年十月十五日收受桃園
地院九十二年度執字第二一八七九號信翼公司聲請核發收取命令
後，將系爭債權全部向信翼公司清償，上訴人所為，違背前述系
爭扣押命令等情，求為確認竣得公司對上訴人有三百八十六萬元
債權存在之判決。
上訴人則以：被上訴人所持之執行名義台灣台北地方法院（下稱
台北地院）九十二年度促字第一一四七五號支付命令（下稱系爭
支付命令），非以竣得公司董事長陳塊為法定代理人，並寄送至
非該公司住所地，該執行名義無效；又被上訴人未遵強制執行法
第一百二十條第二項十日之法定期間提起訴訟，系爭扣押執行程
序已發給債權憑證結案，本件訴訟欠缺權利保護要件；竣得公司
早於九十一年六月二十八日將系爭債權讓與信翼公司並通知伊，
伊收受系爭扣押命令時，因伊與竣得公司結算工程款時，已將系
爭債權扣除後所餘工程款全數清償而不存在，乃依法聲明異議，
並於同年十月十五日收受准由信翼公司收取系爭債權之執行命令
後對信翼公司清償，伊並未違反執行命令等語，資為抗辯。
原審廢棄第一審所為被上訴人敗訴之判決，改判如其聲明，無非
以：被上訴人主張：伊於桃園地院九十二年度執字第二五三二五
號伊與竣得公司清償債務強制執行事件中，聲請就竣得公司對上
訴人之工程款債權在二百萬元及自九十一年一月四日起至清償日
止按週年利率百分之五計算之利息，及執行費用一萬四千三百四
十元之範圍內予以扣押，系爭扣押命令並於九十二年九月九日送
達上訴人，上訴人聲明異議，否認竣得公司對上訴人有系爭工程
款債權存在，並稱竣得公司已將系爭債權讓與信翼公司等事實，
業據提出被上訴人聲請核發之系爭扣押命令、上訴人聲明異議狀
，且為上訴人所不爭執，並經第一審法院調取九十二年度執字第
二五三二五號強制執行卷查明屬實，應堪信為真實。次查被上訴
人雖未於規定之十日內提起本件訴訟，但上訴人並未聲請執行法
院撤銷九十二年度執字第二五三二五號執行命令，執行法院亦無
撤銷執行命令，被上訴人有提起本件訴訟之利益存在。至於上訴
人雖主張：被上訴人所持之系爭支付命令非以竣得公司董事長陳
塊為法定代理人，而以鄭傳惠為法定代理人，並寄送至非該公司
住所地，該執行名義無效，本件訴訟欠缺權利保護要件等語，並
提出竣得公司公司登記資料、公司變更登記案件一覽表及函文為
證，惟查竣得公司之法定代理人仍為鄭傳惠，業經原審另案核閱
台北地院九十二年度促字第一一四七五號支付命令卷證，竣得公
司之登記事項卡仍載明法定代理人為鄭傳惠，且證人鄭傳惠於原
審另案九十三年度上字第一一六號確認債權存在事件中，到庭結
稱：「（問：竣得公司九十一年四月十一日是否曾辦理董事長變
更為陳塊？）是的。（問：後來為何變更回來以你為負責人？）
台北市政府有同意，但我們有欠稅，經濟部不准變更，我們只好
再變更回來我為董事長，陳塊只是擔任總經理，實際上還是我擔
任負責人」等語，經核與被上訴人提出之竣得公司登記事項卡所
載相符，又核與證人陳塊於原審證稱：「（問：你是否為竣得公
司負責人）不是，九十一年初我們公司有改選，公司建議由我登
記為公司董事長，後來去登記時，因為有稅捐問題，所以台北市
政府不准登記，而被駁回」等語，亦相符合，足見上訴人提出之
竣得公司登記資料係僅經台北市政府同意，但經濟部不准其變更
，竣得公司之董事長仍為鄭傳惠，被上訴人其後於九十二年二月
二十六日聲請核發系爭支付命令時，以鄭傳惠為法定代理人，並
向鄭傳惠之住所地為送達，並無不合。上訴人此部分所辯，並非
可取。又本件兩造既對系爭債權是否存在，既有爭議，被上訴人
提起本件確認之訴，即有必要。末查九十一年六月二十八日由竣
得公司代表人陳塊所書立之同意書，其內容載明：「茲桃園縣家
畜市場新建廢水處理設備工程乙案，承包商信翼企業有限公司尚
欠工程尾款新台幣三百八十六萬元正，本公司同意由業主應請之
工程款支付」等語，核其文義並無任何債權讓與之用語，而係同
意由業主應請之工程款支付，應係確認信翼公司對竣得公司有系
爭債權，並同意以由業主應請之工程款支付為將來清償款項來源
用意，核無債權讓與之意。參以竣得公司事後於九十一年十二月
十日，仍以自己名義開立包含上開三百八十六萬元在內之全部工
程款發票，持向上訴人請領全部工程款，而使自己受營業稅、營
所稅之損失，足證竣得公司上開同意書非與信翼公司達成將對上
訴人之系爭債權讓與信翼公司之協議。另竣得公司於九十一年十
二月二十七日與上訴人結算工程款時所書立交付上訴人之同意書
內載：「假扣押三百八十六萬元整、執行費用新台幣二萬七千二
十元整，『以上兩項金額靜候法院處理』」等語，上訴人主張竣
得公司已將系爭工程款債權讓與信翼公司，並不可取。綜上所述
，被上訴人請求確認竣得公司對上訴人有系爭債權三百八十六萬
元存在，即屬正當，應予准許等詞，為其判斷之基礎。
惟按文書，依其程式及意旨得認作公文書者，推定為真正，民事
訴訟法第三百五十五條第一項定有明文。查系爭扣押命令係於九
十二年八月二十一日所核發，所記載之債務人為竣得公司，其法
定代理人為鄭傳惠，兩者之地址均為：台北市○○街六十號三樓
（見第一審卷第三二頁），然竣得公司於九十一年三月六日向台
北市政府登記之公司負責人雖為鄭傳惠，其地址如上，惟竣得公
司之地址為：台北市中山區○○○路○段八八巷十二號地下（見
原審卷第五○、五一頁），嗣於同年四月十一日，竣得公司已將
其公司負責人變更登記為陳塊，公司之地址同前，陳塊之地址為
：台北縣永和市○○里○○路十巷四號七樓（原審卷第六七至六
九頁）。原審向台北市政府函查竣得公司現遷移何處，台北市政
府九十三年五月十四日府建商字第○九三一一二一四四○○號函
所檢附之竣得公司最近變更登記事項表所示，竣得公司自九十一
年四月十一日以後之地址均為台北市中山區○○○路○段八八巷
十二號地下，其負責人均為陳塊，其地址亦均為台北縣永和市○
○里○○路十巷四號七樓（見原審卷第一○三至一○六頁）。上
述登記事項，依法應推定為真正。上訴人於原審辯稱：被上訴人
所持之執行名義系爭支付命令及其確定證明書上固均載明債務人
為竣得公司，惟其法定代理人均載為鄭傳惠，公司住所為台北市
○○街六十號三樓；然查由原審依職權向台北市政府函調之竣得
公司變更事項登記卡所為記載，至今峻得公司之董事長仍為陳塊
並非鄭傳惠。被上訴人係擔任竣得公司董事，卻對非竣得公司之
法定代理人鄭傳惠及非該公司所在地之鄭傳惠住所地為支付命令
之送達，支付命令自未經合法送達，依法並未確定，被上訴人持
未確定之支付命令請求執行，所為之執行行為與法不合而無效，
被上訴人所為確認竣得公司對上訴人系爭債權存在欠缺權利保護
要件等語（見原審卷第六○、六一、八三、八四、一四三、一四
四、一四八至一五○頁），於法有據，迺原審仍以竣得公司變更
登記前之資料，及證人鄭傳惠、陳塊之證言，認竣得公司之董事
長仍為鄭傳惠，系爭支付命令以鄭傳惠為法定代理人，並向鄭傳
惠之住所地為送達，並無不合，進而為上訴人敗訴之判決，自有
可議。上訴論旨，執以指摘原判決不當，求予廢棄，非無理由。
據上論結，本件上訴為有理由。依民事訴訟法第四百七十七條第
一項、第四百七十八條第二項，判決如主文。
中    華    民    國  九十五  年    一    月  二十六  日
                      最高法院民事第三庭
                          審判長法官  吳  正  一
                                法官  劉  福  聲
                                法官  黃  義  豐
                                法官  簡  清  忠
                                法官  高  孟  焄
      本件正本證明與原本無異
                                      書  記  官
中    華    民    國  九十五  年    二    月    十    日
                                                      Ｋ


司法院資訊處製作；財團法人民間司法改革基金會備份。
